最高法院刑事判決　　　　　　九十六年度台上字第一四六八號
上　訴　人　台灣高等法院檢察署檢察官
被　　　告　甲○○
選任辯護人　林凱倫律師
上列上訴人因被告違反貪污治罪條例等罪案件，不服台灣高等法
院中華民國九十五年十一月二十八日第二審更審判決（九十五年
度上更(二)字第六五六號，起訴案號：台灣台北地方法院檢察署八
十九年度偵字第二三七０五號，九十年度偵字第三二三０號），
提起上訴，本院判決如下：
    主  文
上訴駁回。
    理  由
一、公務員利用職務上機會詐欺財物部分：
按刑事訴訟法第三百七十七條規定：上訴於第三審法院，非以判
決違背法令為理由，不得為之。是提起第三審上訴，應以原判決
違背法令為理由，係屬法定要件，如果上訴理由書狀未依據卷內
訴訟資料，具體指摘原判決不適用何種法則或如何適用不當，或
所指摘原判決違法情事，顯與法律規定得為第三審上訴理由之違
法情形，不相適合時，均應認其上訴為違背法律上之程式，予以
駁回。本件檢察官係以被告甲○○自民國八十七年七月十六日起
，擔任台灣銀行總經理，為依據法令從事公務之人員，利用其每
月可報銷新台幣（下同）三十萬元公共關係費之職務上機會，明
知豐隆大飯店股份有限公司台北凱悅大飯店（下稱凱悅大飯店）
開立之票號ＺＹ00000000、ＺＹ00000000，金
額各六萬元，票號ＺＹ00000000，金額二萬四千零六十
八元，票號ＺＹ00000000，金額九百六十八元等統一發
票四紙，係其女何依倫於八十九年四月十二日結婚宴請親友消費
而開立之統一發票，依行政院主計處八十年十一月編訂「國營事
業機構會計科目及其編號參考表」之規定，不得作為報銷公共關
係費之用，竟基於詐取公共關係費款項之概括犯意，將上開統一
發票分二次，先後交由其祕書即當時參與婚宴並擔任招待之阮斐
琪（業經原審判決無罪確定），在業務費用項下總經理之公共關
係費報銷。阮斐琪以共同及概括之犯意，連續於八十九年四月二
十七日、同年五月二日及同月十一日，分三次在該四紙統一發票
上蓋用其印章後，持向台灣銀行總務室庶務科經辦人員邱翠芬報
銷，使經辦人員陷於錯誤，以「總經理招待客戶便餐」之不實事
項，製作傳票並據以登載於公共關係費明細帳目之公文書上，計
詐得現款十四萬五千零三十六元，阮斐琪並將詐得之現款交付被
告，因認被告涉有貪污治罪條例第五條第一項第二款利用職務上
機會詐取財物及刑法第二百十四條使公務員登載不實事項於公文
書等罪嫌，提起公訴。原判決依審理結果，認本件被告被訴公務
員利用職務上機會詐欺財物犯罪部分尚屬不能證明，因而就此部
分維持第一審諭知被告無罪之判決，駁回檢察官在第二審之上訴
，已詳述其調查、取捨證據之結果及應為無罪判決之心證理由。
就形式上觀察，原判決此部分要無採證認事違背經驗法則、論理
法則或理由不備等違背法令之情形。檢察官此部分上訴意旨略以
：（一）、原判決據證人林少斌於法務部調查局北部地區機動工
作組（下稱北機組）之供述及其郵寄發票予林志中之掛號郵件上
郵戳日期，認林少斌係於八十九年四月十七日，將上開發票置放
被告桌上，並非親自交付被告。然林少斌之上開陳述，並未言及
於此，其於第一審審理中詰問時，並稱其係先將上開剩餘發票交
還被告，嗣始將擬轉送林志中之發票寄出等語，足徵林少斌有可
能於被告出國前，即將剩餘發票交由被告本人收受，原審未予詳
查，遽為上開有利被告之認定，顯有證據調查職責未盡之違法。
（二）、依阮斐琪之供述，被告已將林少斌交還之發票，囑由阮
斐琪持向台灣銀行報領公共關係費，並自阮斐琪收受該款，而該
等發票所載日期均為八十九年四月十二日，與婚宴日期一致，其
上並均蓋有凱悅大飯店章戳，則被告就其於當日是否另因業務需
要而於凱悅大飯店消費高達十四萬餘元，能否諉為不知？已非無
疑。再林少斌證稱被告交付彼等發票，即囑彼等報領公關費之意
，且被告原已知婚宴發票將轉送他人，其交還被告之發票數額與
原簽帳數額不符，被告自應知該等發票係寄送他人後所剩餘之婚
宴發票等語，則被告既知該等發票非其因業務需要支出公共關係
費用取得之發票，亦知阮斐琪收受後，將依慣例持以報領公共關
係費，是否仍得以被告不知婚宴消費已由凱悅大飯店分散開立多
張發票，即謂其無利用職務上機會詐欺公共關係費之犯意，似非
無進一步審究之餘地。（三）、本件被告之女婚宴花費與公務無
關，而屬私人宴客性質，縱參與之客人中有該銀行之同仁或同業
，仍屬私誼，又被告申領之費用雖僅十四萬餘元，亦不影響其屬
非法詐領之性質，原判決竟因此採信被告所為其主觀上無詐欺犯
意之辯詞，有違經驗法則與論理法則云云。惟查：（一）、證人
阮斐琪雖證稱上開婚宴發票係被告交由其報領公共關係費用等語
，然其對於如何及何時取得該發票，或稱係被告分二次交付，Ｚ
Ｙ00000000、ＺＹ00000000號發票於八十九年
四月二十七日前交付，另ＺＹ00000000號發票於八十九
年四月二十九前交付，或稱係被告於八十九年四月十六日出國前
一、二天連同其他文件一併交付，先後所言顯不一致；況依上開
分二次交付之供述，ＺＹ00000000號發票可能交付之日
期僅八十九年四月二十八日，然斯時被告正在國外，有被告入出
境證明書可稽，顯不可能交付發票予阮斐琪，而阮斐琪於第二審
復另稱當時的情況其已不復記憶，因被告出國，有一堆文件在桌
上，本件四張發票印象中可能係其整理文件時發現而持以報領公
關費，因依其職務，總經理的發票即須持以報銷公關費等語，原
判決因認阮斐琪上開關於被告交付發票日期之供述應非本於明確
之記憶所為，本難資為認定被告將發票交付阮斐琪之論據。且證
人林文斌亦證稱其未能明確記憶交付上開發票予被告時，究係由
被告親收或僅放置其桌上等語。再觀諸被告女兒婚宴時間、被告
出國時間等各節，被告所辯其出國期間，因林少斌將發票放置其
桌上，阮斐琪誤為應報銷公關費用之發票逕行報銷，核與林少斌
及阮斐琪之證言，尚無明顯扞格，應屬可採，此乃原審本其職權
之行使，對調查所得之證據定其取捨，為價值上之判斷，尚無違
背客觀上之經驗法則與論理法則。至林少斌雖另稱其係先將剩餘
之發票交還被告後，始將轉送之發票寄予林志中等語。然依卷附
之被告入出境資料與郵寄發票信封上之郵戳，被告出境台灣日期
自八十九年四月十六日起迄九十年五月一日止，林少斌則於八十
九年四月十七日寄出發票，縱林少斌所言屬實，其交還剩餘發票
予被告係在八十九年四月十七日前，亦尚無法認定必係在被告八
十九年四月十六日出國之前。又縱係於被告出國之前即交還，林
少斌就是否係親交被告本人，既已不復記憶，徒憑上開供述，猶
難據以認定林少斌係於被告出國前，當面將剩餘發票交還被告，
並進一步推論被告收受該等發票後，明知係婚宴發票，竟仍囑阮
斐琪持以報領公關費，而動搖原判決結果，另為不利於被告之判
斷。上訴意旨執以指摘原判決有證據調查職責未盡之違失，均顯
非適法之第三審上訴理由。（二）、原判決主要係依憑證人即凱
悅大飯店副理盧志文、財務部餐廳出納吳麗芬及林少斌均一致證
稱婚宴當天，被告自行以信用卡簽帳付款後，該飯店人員係依林
少斌指示開立發票，林少斌原要求開立三聯式發票載明統一編號
，因與規定不符，林少斌乃臨時當場要求分單開立金額為六萬至
十萬元不等之小額發票二十三張等語，林少斌並證稱僅其及凱悅
飯店開立發票人員與林志中知悉婚宴發票分單開立之事，其未曾
轉知被告等語；再者，上開報銷公關費之面額六萬元發票二紙上
，僅載明數量為「1」、品名為「SEPER-ATE CHECK」及單價，並
無任何關於婚宴之記載，本難憑以認定被告知悉該等發票為婚宴
之發票，尤以被告原有之認知係婚宴發票已轉送友人，復未經告
知其女婚宴消費係分單開立為小額發票，而上開發票金額均僅六
萬元以下，總計亦祇約十四萬餘元，與被告自行簽帳之婚宴費用
一百餘萬數額，相去甚遠，證人邱翠芬並證稱凱悅飯店係經常往
來之飯店，當天其亦參加婚宴，但並未察覺上開報銷公關費之發
票係婚宴發票等情，乃認被告縱經手該發票，亦未必知悉該發票
係轉送他人後所剩餘之婚宴發票，不得報銷公共關係費。林少斌
雖證稱被告原已知婚宴發票將轉送他人，其交還被告之發票數額
與原簽帳數額不符，被告自應知該等發票係寄送他人後所剩餘之
婚宴發票等語，然林少斌所言，非但純屬其個人片面揣度，且該
證言需以被告確親自收受該等剩餘發票，且知係婚宴發票為前提
，然如前述，本件既無從證明林少斌將該等剩餘發票交由被告親
收，及被告已確知該等發票係婚宴發票，林少斌此部分供述，亦
難憑為被告不利之證據；另參以被告苟圖以婚宴發票詐領公共關
係費，何以竟將大部分發票轉送他人外，並就所剩餘之五張發票
，非但未全部持以報銷，且捨其中面額較高之八萬元者，而取其
中面額較低之上開發票，金額復僅十四萬餘元，殊違常理。因認
被告辯稱其無詐領公關費之犯意，尚堪採信，已依調查所得之卷
證資料詳加說明得心證之理由，核與客觀存在之經驗法則及論理
法則，尚無違背。上訴意旨對原審本於證據所為之論述，未依據
卷內訴訟資料具體指明其如何違背證據法則，徒憑片面主觀之說
詞，就原判決已詳加論列之事項，重為爭論，係單純事實上之爭
執，並非適法之第三審上訴理由。依上揭說明，此部分之上訴為
違背法律上之程式，應予駁回。
二、使公務員登載不實部分：
按刑事訴訟法第三百七十六條所列各罪之案件，經第二審判決者
，不得上訴於第三審法院，為該法條所明定。本件公訴意旨指被
告持婚宴發票，向台灣銀行總務室庶務科經辦人員邱翠芬報銷，
使其陷於錯誤，以「總經理招待客戶便餐」之不實事項，製作傳
票並據以登載於公共關係費明細帳目之公文書，涉犯刑法第二百
十四條使公務員登載不實罪嫌部分，係法定本刑三年以下有期徒
刑之罪，經原審維持第一審所為諭知被告無罪之判決，核屬刑事
訴訟法第三百七十六條第一款之案件。依上開說明，既經第二審
判決，自不得上訴於第三審法院。上訴人併就此部分提起上訴，
顯為法所不許，亦應予駁回。
據上論結，應依刑事訴訟法第三百九十五條前段，判決如主文。
中　　華　　民　　國　九十六　年　　三　　月　二十二　日
                      最高法院刑事第七庭
                          審判長法官  張　淳　淙
                                法官  劉　介　民
                                法官  張　春　福
                                法官  蔡　彩　貞
                                法官  陳　世　雄
      本件正本證明與原本無異
                                      書  記  官
中　　華　　民　　國　九十六　年　　四　　月　　二　　日
                                                      G
